【裁判字號】    99,訴,478
【裁判日期】    990827
【裁判案由】    違反政府採購法
【裁判全文】
臺灣臺北地方法院刑事判決               99年度訴字第478號
公  訴  人  臺灣臺北地方法院檢察署檢察官
被      告  甲○○
選任辯護人  葉月雲律師
上列被告因違反政府採購法案件，經檢察官提起公訴（98年度偵
字第23062號），被告於準備程序中就被訴事實為有罪之陳述，
經本院合議庭裁定改行簡式審判程序審理，判決如下：
    主    文
甲○○共同以詐術，使開標發生不正確之結果，處有期徒刑柒月
。減為有期徒刑月又拾伍日，如易科罰金，以銀元佰元即新
臺幣玖佰元折算壹日。緩刑貳年。
    事    實
一、甲○○曾為伸展工程股份有限公司（下稱伸展公司）之會計
    ，江俊明則為伸展公司負責人，另翁肇民為天應企業股份有
    限公司（下稱天應公司）總經理，王金鐘則為崧富工程有限
    公司（下稱崧富公司）實際負責人。另張水竹係交通部民用
    航空局飛航服務總臺（下稱民航局飛航服務總臺）航電技術
    室副主任，負責民航局飛航服務總臺航電技術室航電設備採
    購標案之技術規格訂定、審核及底價審議等工作，係依法令
    服務於國家所屬機關而具有法定職務權限之公務員。吳惠姜
    則係民航局飛航服務總臺報請民航局備查後依據工友管理要
    點僱用，負責民航局飛航服務總臺公文收發及遞送等工作之
    工友（張水竹、吳惠姜、王金鐘、翁肇民、江俊明等均另案
    起訴，經本院以94年度訴字第1042號判處徒刑在案，目前臺
    灣高等法院審理中）。翁肇民為標得民航局飛航服務總臺航
    電技術室所辦理之「馬祖南竿機場助航燈光遷移改善工程案
    」採購案，在開標前，分別經張水竹於民國92年10月7日8時
    10 分，洩漏該標案未公開之預算金額為新台幣(下同)200萬
    元之消息，並經吳惠姜於92年10月7日15時13分、同日16時
    39 分，洩漏該案僅有天應公司參與投標之消息後，為確保
    該標案有達到政府採購法第48條所規定三家以上廠商參與投
    標之開標門檻，並使天應公司得以順利得標，竟與原均無參
    與投標意願之崧富公司王金鐘、伸展公司負責人江俊明與甲
    ○○等共同基於以詐術使開標發生不正確結果之犯意聯絡，
    以崧富公司及伸展公司同意配合在該案標單上填寫高於天應
    公司185萬元標價之投標金額出名陪標後，即分由翁肇民於
    92年10月7日指示不知情之天應公司工程師劉武雄購買該案
    標單，同日下午送往臺北市○○路○段306號9樓之2辦公處
    所樓下持交受江俊明指示負責本件陪標事宜之甲○○收受，
    由甲○○逕依與翁肇民告知之199萬7909元金額填載伸展公
    司標單參與投標，並由不詳人士於92年10月8日9時30分即開
    標當日至民航局飛航服務總臺會議室代表伸展公司到場；崧
    富公司部分，則由王金鐘領取該案標單，並在空白投標文件
    上蓋妥崧富公司公司章及負責人章，連同崧富公司大、小章
    一併寄交天應公司翁肇民收受，由翁肇民代填194萬元之投
    標金額後，寄交民航局飛航服務總臺航電技術室，開標當日
    ，再由王金鐘指派不知情之崧富公司員工陳瑞良代表崧富公
    司到場，並指示陳瑞良在開標前先與翁肇民會合，由翁肇民
    持崧富公司大、小章在崧富公司授權書上蓋章後，持交不知
    情陳瑞良之代表崧富公司到場參與投標；翁肇民則於開標當
    日代表天應公司，以此詐術，使民航局飛航服務總臺辦理該
    案開標之人員，誤信該案確已達到法定須有三家以上廠商參
    與投標之開標門檻，而進行開標，果由天應公司以低於底價
    186萬元之標價185萬元得標，使該標案發生不正確之結果。
二、案經本院移請臺灣臺北地方法院偵查起訴。
    理    由
一、本件被告甲○○所犯係死刑、無期徒刑、最輕本刑為三年以
    上有期徒刑以外之罪，其於準備程序中就被訴事實為有罪之
    陳述，經法官告知簡式審判程序之旨，並聽取公訴人及被告
    之意見後，本院業已於99年8月11日依刑事訴訟法第273條之
    1第1項之規定，合議裁定由受命法官獨任進行簡式審判程序
    ，合先敘明。
二、上揭事實，業據被告甲○○於本院審理時坦承不諱（見本院
    卷第56頁背面），核與同案被告翁肇民、王金鐘、江俊民之
    部分供述相符，並據證人劉武雄、陳瑞良、王鵬智證述明確
    ，復有92年10月7日翁肇民與劉武雄之通訊監察譯文、92年
    10月7日翁肇民與被告甲○○及真實姓名年籍不詳之女子之
    通訊監察譯文、92年10月7日王金鐘與翁肇民之通訊監察譯
    文、92年10月7日翁肇民與張水竹之通訊監察譯文、92年10
    月7日翁肇民與吳惠姜之通訊監察譯文、92年10 月7日江俊
    民與翁肇民之通訊監察譯文附卷可稽，及「馬祖南竿機場助
    航燈光遷移改善工程案」採購案之開標、投標文件在卷可憑
    。被告甲○○之自白核與補強證據相符，應堪採信。本案事
    證已臻明確，被告甲○○犯行應堪認定。
三、論罪科刑之理由：
（一）被告甲○○行為後，刑法業於94年2月2日經總統以華總一
      義字第09400014901號令修正公布，並於95年7月1日施行
      。參酌最高法院95年5月23日刑事庭第八次會議決議，新
      法第2條第1項之規定，係規範行為後法律變更所生新舊法
      律比較適用之準據法，於新法施行後，應適用新法第2條
      第1項之規定（按：行為後法律有變更者，適用行為時之
      法律。但行為後法律有利於行為人者，適用最有利於行為
      人之法律），為「從舊從輕」之比較。另於比較時應就罪
      刑有關之共犯、未遂犯、想像競合犯、牽連犯、連續犯、
      結合犯，以及累犯加重、自首減輕暨其他法定加減原因（
      如身分加減）與加減比例等一切情形，本於統一性及整體
      性原則，綜其全部罪刑之結果而為比較。茲查：
    1.刑法第28條將「實施」修正為「實行」，其共犯範圍因而
      有所變動，自屬犯罪後法律變更，而有新舊法之比較適用
      （最高法院96年度臺上字第934號判決）。惟本件被告依
      修正前、後刑法第28條規定，均成立共同正犯，並無有利
      或不利之情形，是無新舊法比較之適用（最高法院97年4
      月22日97年度第二次刑事庭會議決議、98年台上字第1316
      號判決要旨參照）。
    2.關於易科罰金折算標準，依修正前刑法第41條第1項前段
      及罰金罰鍰提高標準條例第2條規定，係以銀元1百元（即
      新臺幣3百元）以上，銀元3百元（即新臺幣9百元）以下
      折算1日。依修正後刑法第41條第1項前段規定，則以新臺
      幣1千元、2千元、3千元折算1日。比較新舊法結果，修正
      後規定對被告並未較為有利。
    3.綜合前開修正前、後之整體比較，本案應適用被告行為時
      刑法之規定，對被告較為有利。
（二）核被告甲○○所為，係犯政府採購法第87條第3項之以詐
      術使開標發生不正確之結果罪。被告甲○○與翁肇民、江
      俊明、王金鐘就本案犯行間，有犯意聯絡及行為分擔，均
      為共同正犯。又被告甲○○與同案共犯翁肇民、江俊明、
      王金鐘為本案犯行時，有利用不知情之員工劉武雄、陳瑞
      良等人，均係間接正犯。
（三）量刑理由之說明：
      爰審酌政府採購法之制訂目的，在建立公平、公開之政府
      採購程序，以提升採購效率與功能，確保採購品質，使政
      府採購程序回歸市場競爭機制，而被告甲○○等人企圖在
      形式上製造符合法定投標家數之假象，使民航局飛航服務
      總台主持及承辦該案開標人員，誤信該案已達三家以上廠
      商參與投標之門檻而開標，使開標發生不正確之結果，所
      為實際上已導致上述標案缺乏價格之競爭，使政府採購法
      所期待建立之競標制度無法落實，有害於公益，惟念其犯
      後坦承犯行，足見其深具悔意，態度良好，且屬於受命職
      員，並非扮演決策之角色，又前未曾受有期徒刑以上刑之
      宣告，有臺灣高等法院被告全國前案紀錄表在卷可稽，素
      行尚佳，併參酌犯罪之動機、目的、手段等一切情狀，量
      處如主文所示之刑。又被告甲○○犯罪時間在96年4月24
      日以前，且無中華民國九十六年罪犯減刑條例所定不得減
      刑之情，是依同條例第2條第1項第3款、第7條、第9條規
      定減其宣告刑二分之一，併諭知易科罰金折算標準。又被
      告前未曾受有期徒刑以上刑之宣告，已如前述，其犯後坦
      認犯行，僅因一時失慮，致罹刑章，本院認被告經此偵審
      程序，應知警惕而無再犯之虞，前開所宣告之刑均以暫不
      執行為適當，爰依修正後刑法第74條第1項第1款之規定，
      宣告緩刑2年，以啟自新（緩刑規定應無新舊法比較問題
      ，蓋刑法第2條第1項所處理之情形，僅限於行為可罰性的
      法律規範變更適用關係，緩刑規定乃屬刑罰之執行事項，
      此種刑之宣告規範發生變更時，其適用關係應以裁判時之
      法律為準，最高法院95年度第8次刑事庭會議決議七參照
      ）。
四、適用之法律：
    刑事訴訟法第273條之1第1項、第299條第1項前段，政府採
    購法第87條第3項，刑法第2條第1項前段、第11條前段、第
    28條、第74條第1項第1款、（修正前）第41條第1項前段，
    中華民國96年罪犯減刑條例第2條第1項第3款、第7條、第9
    條，修正前罰金罰鍰提高標準條例第2條，現行法規所定貨
    幣單位折算新臺幣條例第2條，判決如主文。
本案經檢察官蘇維達到庭執行職務。
中    華    民    國    99    年    8    月     27    日
                  刑事第十一庭法  官   顧正德
上正本證明與原本無異。
如不服本判決應於收受送達後10日內向本院提出上訴書狀，並應
敘述具體理由；其未敘述上訴理由者，應於上訴期間屆滿後20日
內向本院補提理由書（均須按他造當事人之人數附繕本）「切勿
逕送上級法院」。
                              書記官  郭錦賢
中    華    民    國    99    年    8     月    31    日
政府採購法第87條
（強迫投標廠商違反本意之處罰）
意圖使廠商不為投標、違反其本意投標，或使得標廠商放棄得標
、得標後轉包或分包，而施強暴、脅迫、藥劑或催眠術者，處 1
年以上 7 年以下有期徒刑，得併科新臺幣 3 百萬元以下罰金。
犯前項之罪，因而致人於死者，處無期徒刑或 7 年以上有期徒
刑；致重傷者，處 3 年以上 10 年以下有期徒刑，各得併科新
臺幣 3 百萬元以下罰金。
以詐術或其他非法之方法，使廠商無法投標或開標發生不正確結
果者，處 5 年以下有期徒刑，得併科新臺幣 1 百萬元以下罰金
。
意圖影響決標價格或獲取不當利益，而以契約、協議或其他方式
之合意，使廠商不為投標或不為價格之競爭者，處 6 月以上 5
年以下有期徒刑，得併科新臺幣 1 百萬元以下罰金。
意圖影響採購結果或獲取不當利益，而借用他人名義或證件投標
者，處 3 年以下有期徒刑，得併科新臺幣 1 百萬元以下罰金。
容許他人借用本人名義或證件參加投標者，亦同。
第 1 項、第 3 項及第 4 項之未遂犯罰之。

司法院資訊處製作；財團法人民間司法改革基金會備份。
